ACORDAO-COMPLETO-2553441

ACÓRDÃO 2698/2022 ATA 46/2022 - PLENÁRIO

VISTOS, relatados e discutidos estes autos de Representação, apresentada pelo Ministério Público junto ao TCU, na pessoa do Procurador Sérgio Ricardo Costa Caribé, a respeito de possível irregularidade, por parte de órgãos públicos e autarquias federais, relativa à falta de acessibilidade às pessoas com deficiência visual nos equipamentos com tela sensível ao toque e aplicativos desenvolvidos para uso de cartões de pagamento;
ACORDAM os Ministros do Tribunal de Contas da União, reunidos em sessão Plenária, ante as razões expostas pelo Relator, em:
9.1. conhecer da presente representação, nos termos dos arts. 235 e 237, inciso VII, do Regimento Interno deste Tribunal (RI/TCU) , para, no mérito, considerá-la parcialmente procedente;
9.2. encaminhar cópia do presente julgado, acompanhado de cópia das instruções e pareceres exarados neste processo à Comissão dos Direitos das Pessoas com Deficiência da Câmara dos Deputados e à Subcomissão Permanente da Pessoa com Deficiência, integrante da Comissão de Assuntos Sociais do Senado Federal;
9.3. dar ciência desta deliberação ao representante, ao Banco Central do Brasil e à Agência Nacional de Telecomunicações, destacando que o Relatório e o Voto que fundamentam a deliberação encaminhada podem ser acessados por meio do endereço eletrônico www.tcu.gov.br/acordaos e que, caso tenham interesse, o Tribunal pode encaminhar-lhes cópia desses documentos sem quaisquer custos; 
9.4. arquivar o presente processo, com fundamento no art. 169, inciso III, do Regimento Interno do Tribunal.

Representação para apurar possíveis irregularidades na omissão de órgãos públicos e autarquias federais em relação à falta de acessibilidade às pessoas com deficiência visual nos equipamentos com tela sensível ao toque e aplicativos desenvolvidos para uso de cartões de pagamento em desrespeito às Leis nºs 10.098/2000 e 13.146/2015.

Agência Nacional de Telecomunicações; Banco Central do Brasil; Banco Nacional de Desenvolvimento Econômico e Social.

3. Interessados/Responsáveis: não há.

13.1. Ministros presentes: Bruno Dantas (na Presidência), Walton Alencar Rodrigues, Benjamin Zymler, Aroldo Cedraz (Relator), Vital do Rêgo e Antonio Anastasia.
13.2. Ministros-Substitutos convocados: Augusto Sherman Cavalcanti, Marcos Bemquerer Costa e Weder de Oliveira.

AROLDO CEDRAZ

A presente Representação foi apresentada pelo Ministério Público junto ao TCU, na pessoa do Procurador Sérgio Ricardo Costa Caribé, a respeito de possível irregularidade, por parte de órgãos públicos e autarquias federais, relativa à falta de acessibilidade às pessoas com deficiência visual nos equipamentos com tela sensível ao toque e aplicativos desenvolvidos para uso de cartões de pagamento (peça 1) .
2.	Incorporo a este Relatório e transcrevo a seguir a instrução de peça 33, que contou com a anuência do corpo diretivo da SecexFinanças (peça 34) . 
INTRODUÇÃO
1.	Tratam os autos de representação do Ministério Público junto ao TCU, na pessoa do Procurador Sérgio Ricardo Costa Caribé, a respeito de possível irregularidade, por parte de órgãos públicos e autarquias federais, relativa à falta de acessibilidade às pessoas com deficiência visual nos equipamentos com tela sensível ao toque e aplicativos desenvolvidos para uso de cartões de pagamento (peça 1) .
	HISTÓRICO
2.	A instrução inicial (peça 6) propôs a realização de diligência perante o Banco Central do Brasil (BCB) e Agência Nacional de Telecomunicações (Anatel) . O Diretor manifestou concordância com a proposta (peça 7) .
3.	Foram expedidos os Ofícios 0002 e 0003/2021-TCU/SecexFinanças, de 3/2/2021 (peças 8 e 9) . A ciência pelo BCB ocorreu no dia 3/2/2021 e pela Anatel, em 4/2/2021 (peças 10 e 11) .
4.	O Banco Nacional de Desenvolvimento Econômico e Social (BNDES) compareceu aos autos e juntou procuração de representação do banco e de substabelecimento (peças 19-23, 31) , mas não praticou ato processual. Conforme última procuração juntada aos autos, o procurador constituído por substabelecimento é Lauro Luiz Studart Leão, advogado, inscrito na OAB/RJ sob o n° 121.055.
5.	Serão analisadas as respostas, separadamente, por instituição.
	EXAME TÉCNICO	
Agência Nacional de Telecomunicações (Anatel) 
6.	A Anatel atendeu à diligência por meio do Ofício 5/2021/AUD-ANATEL, de 11/2/2021, firmado por Daniel Andrade Fonseca, Chefe da Auditoria Interna, que encaminhou o Informe 16/2021/PRUV/SPR, de 10/2/2021 (peça 12 e 13) .
7.	Transcreve-se o teor da demanda efetuada por meio do ofício de diligência.
informar se os equipamentos de captura de transações com cartões de pagamento, conhecidos por "maquininha" ou "PoS" (point of sale) , quando dotados de tela sensível ao toque, possuem requisitos de acessibilidade para deficientes visuais, especificando tais requisitos;
informar se, ao certificar/licenciar e ao homologar referidos equipamentos, adotou providências que garantissem a acessibilidade dos mesmos aos deficientes visuais (da mesma forma que os modelos antigos, que contavam com sinalização tátil de alto-relevo do número 5 e nas principais teclas) , especificando as providências;
8.	Por meio do Informe 16/2021/PRUV/SPR/2021, assinado pelo Superintendente de Planejamento e Regulamentação, pelo Superintendente de Outorga e Recursos à Prestação, pelo Gerente de Certificação e Numeração, pelo Gerente de Universalização e Ampliação do Acesso, e outros, concluiu-se que a Anatel, dentro de suas atribuições legais, atende plenamente à legislação relativa à pessoa com deficiência, não tendo competência para tratar da adaptação dos equipamentos relativos aos meios de pagamento típicos do setor financeiro nacional (peça 13, p. 4) .
9.	Entende a Anatel que tanto a regulação das formas e meios de pagamento (setor financeiro) quanto a coordenação das políticas nacionais de atendimento aos direitos da pessoa com deficiência fogem às competências legais estabelecidas à Anatel.
10.	Explica a Anatel que, em sede de certificação de equipamentos, são verificados apenas requisitos ligados à operação do equipamento na rede, notadamente compatibilidade eletromagnética (equipamento não causa interferência e opera na frequência correta) e segurança elétrica (não causa choque) .
11.	Portanto, em relação aos requisitos de acessibilidade da "maquininha" ou "PoS" (point of sale) ou à certificação de equipamentos de telecomunicações, a Anatel compreende que lhe falta amparo para adotar medidas, no âmbito das competências legais, de modo a solucionar a demanda das pessoas com deficiência visual representadas pelo MPF.
12.	A explicação da Anatel é razoável. Não cabe ao órgão regulador de telecomunicações disciplinar formas e meios de pagamento ou requisitos de acessibilidade da "maquininha" ou "PoS" (point of sale) .
Banco Central do Brasil (BCB) 
13.	Transcreve-se adiante o teor da diligência.
b.1) informar se os equipamentos de captura de transações com cartões de pagamento, conhecidos por "maquininha" ou "PoS" (point of sale) , quando dotados de tela sensível ao toque, possuem requisitos de acessibilidade para deficientes visuais, especificando tais requisitos;
b.2) caso negativo, esclarecer se estão sendo adotadas providências pelo Banco Central do Brasil para garantir que tais equipamentos, da mesma forma que os modelos antigos (que contavam com sinalização tátil de alto-relevo do número 5 e nas principais teclas) , possuam requisitos de acessibilidade para deficientes visuais, especificando as providências;
14.	O BCB solicitou quinze dias de prorrogação de prazo por meio do Ofício BCB/Audit 3915/2021, de 17/2/2021 (peça 14) , que foi deferido, passando o prazo final a se expirar em 5/3/2021 (peça 15) .
15.	O BCB atendeu à diligência por meio do Ofício 6024/2021¿BCB/AUDIT, de 8/3/2021 (peça 24) , firmado pelo Sr. Jaildo Lima de Oliveira, Auditor-Chefe, ao qual anexou:
15.1.	Decisão monocrática no TRF-3 de desprovimento do Agravo de Instrumento (202) 5027912-61.2020.4.03.0000 proposto pelo MPF contra a decisão de primeiro grau que rejeitou o deferimento de liminar (peças 25) ; 
15.2.	Decisão da 26ª Vara Cível Federal de São Paulo na Ação Civil Pública Cível (65) 5028438-32.2018.4.03.6100 que indefere o pedido de tutela de urgência, em 23/9/2020 (peças 26) ;
15.3.	Decisão da 26ª Vara Cível Federal de São Paulo na Ação Civil Pública Cível (65) 5022093-79.2020.4.03.6100 que indefere o pedido de tutela de urgência (peças 27) ;
15.4.	NOTA 657/2020-DENOR/COREC, de 1/10/2020 (peça 28) ;
15.5.	Contestação do BCB na Ação Civil Pública Cível (65) 5028438-32.2018.4.03.6100, de 2/12/2020 (peça 29) .
15.6.	A despeito de extemporânea, a resposta será analisada.
16.	Ofício 6024/2021¿BCB/AUDIT, de 8/3/2021 (peça 24) , foi elaborado com base na NOTA 657/2020-DENOR/COREC, de 1/10/2020 (peça 28) . Esta foi elaborada em atendimento à solicitação da área jurídica para subsidiar a atuação no âmbito da Ação Civil Pública Cível 5028438-32.2018.4.03.6100.
16.1.	O BCB, em relação à informação de ajuizamento de Ação Civil Pública (processo 5028438-32.2018.4.03.6100) prestada pelo Ministério Público junto ao TCU, complementa que a liminar pleiteada foi indeferida pelo juízo e confirmada pelo Tribunal Regional Federal da 3ª Região (TRF-3) em sede de Agravo de Instrumento (peça 1, p. 1; peça 24, p. 1; peças 25 e 26) .
16.2.	Informa também que o MPF ingressou com outra Ação Civil Pública (ACP) (processo 5022093-79.2020.4.03.6100) de teor semelhante, para a qual também fora negada a tutela de urgência pelo juízo de primeira instância.
16.3.	Esclarece que "não há regulamentação do BCB ou do CMN estabelecendo regras específicas abordando requisitos de acessibilidade a serviços financeiros por parte de pessoas com deficiência, em especial com deficiência visual" (peça 24, p. 2) .
16.4.	Faz referência à Resolução CMN 4.539/2016, que dispõe sobre princípios e política institucional de relacionamento com clientes e usuários, mas não trazem disposições voltadas ao atendimento de deficiente (peça 24, p. 2) .
16.5.	Informa que a questão da acessibilidade, objeto deste processo, foi submetida à apreciação da área técnica mais de uma vez, referindo a Nota 657/2020-Denor/Corec, de 1/10/2020 (vide item 16) , como a última expedida (peça 24, p. 2; peça 28) .
16.6.	Várias reuniões foram realizadas entre as partes no âmbito da ação 5028438-32.2018.4.03.6100, para obtenção de conciliação e encerramento do processo. Após quase dois anos de debates, o MPF encerrou as tratativas e pediu ao Juízo andamento do processo (peça 24, p. 2) .
16.7.	No curso da "interlocução ficou evidenciado que, apesar da relevância das medidas pleiteadas pelo MPF para maximizar a acessibilidade às pessoas com deficiência visual, os desafios são muitos e complexos".
16.8.	Informou também que a compatibilidade dos meios de pagamento às pessoas com deficiência visual extrapolaria terminais de pagamento (PoS) e alcançaria tecnologias presentes em smartphone e aplicativos usados para pagamentos.
16.9.	Demonstrou preocupação com a possível elevação de preços dos produtos e serviços, em decorrência de eventual exigência de implantação de solução tecnológica para atender os deficientes visuais e limitação ou restrições para a inovação e adoção de novas tecnologias importantes para o desenvolvimento do sistema financeiro.
16.10.	Segundo o BCB, a questão tratada nestes autos é semelhante à discutida nas ações judiciais já referidas aqui. Entende que o assunto em discussão não se restringe somente às máquinas de cartão e aos arranjos de pagamentos envolvidos, mas uma ampla gama de produtos e de serviços financeiros que podem ser oferecidos por meio de aplicativos, dispositivos e sistemas eletrônicos, o que extrapola inclusive a esfera de competência de regulação do CMN e do BCB.
16.11.	Para exemplificar o alcance da demanda, cita produtos relacionados a seguros, valores mobiliários, fundos de investimento e previdência complementar. Além disso, destaca que nem todos os arranjos e instituições de pagamento fazem parte do Sistema de Pagamentos Brasileiro (SPB) , não estando sujeitos à regulamentação da Autarquia.
16.12.	Entende ainda que eventual edição de regulamentação determinando a adoção de medidas de acessibilidade em âmbito específico causaria assimetria regulatória em relação às demais instituições e aos outros produtos e serviços disponíveis. Ao mesmo tempo, expandir medidas da espécie ao SFN em geral implicaria potencializar os desafios à implementação.
16.13.	Informa que:
continua acompanhando os desdobramentos no SFN e no SPB da adoção de novas tecnologias e seu impacto sobre públicos vulneráveis, de modo a adotar, quando oportuno e conveniente, sopesados os riscos e os impactos decorrentes, e obedecidas às competências legais conferidas a esta Autarquia, eventuais medidas adicionais que possam contribuir com a eficiência e a estabilidade do setor regulado.
16.14.	Para denotar o engajamento na busca de solução menciona a participação e mediação, no âmbito da ação judicial, na busca da formulação de Termo de Ajustamento de Conduta (TAC) , visando alcançar, com a conciliação entre as partes, um desfecho satisfatório no âmbito do atual cenário regulatório.
16.15.	No curso do inquérito civil que resultou na ACP o BCB nunca negou o caráter meritório do direito de acesso das pessoas com deficiência visual e atuou na conciliação entre o MPF e os representantes da indústria de pagamentos de varejo, consoante prazos e condições que permitisse a implementação das mudanças tecnológicas com efetividade, segurança e eficiência.
16.16.	Informa que esse trabalho deu origem a duas inovações exclusivas para esse público-alvo: o Pay Voice (https://play.google.com/store/apps/details?id=br.org.abecs.payvoice, em 21/5/2021) , ferramenta disponível gratuitamente para smartphones Android e IOS, que usa a câmera do celular para ler os dados da transação que aparecem no PoS; e a película autocolante com identificação tátil adaptável à tela dos terminais touchscreen.
17.	Na petição apresentada na ACP 5028438-32.2018.4.03.6100 (peça 29) , o BCB defende que o assunto deva ser equacionado por meio de lei em sentido formal, portanto caberia ao Poder Legislativo editar a solução. Para exemplificar a atuação do Legislativo nessa seara, cita os seguintes projetos legislativos (peça 29, p. 8) :
17.1.	o Projeto de Lei da Câmara dos Deputados 84/2018 propõe alteração da Lei 10.098, de 19/12/2000, para assegurar às pessoas com deficiência visual o direito de receber cartões de crédito e de movimentação de contas bancárias com informações vertidas em caracteres de identificação tátil em braile. Transformou-se na Lei 13.835, de 4 de junho de 2019.
17.2.	o Projeto de Lei 10.180/2018 torna obrigatória, nos estabelecimentos comerciais, a disponibilização de terminais de processamento de cartões de débito ou de crédito acessíveis às pessoas com deficiência visual. Este PL foi apensado ao PL-2285/2015 cujo objeto é semelhante (obrigar a disponibilização de sistema de comunicação por voz e do Sistema Braille em caixas eletrônicos de instituições financeiras, e dá outras providências) .
17.3.	Fez referência ainda à Lei 14.009, de 3 de junho de 2020, que prorrogou de 48 para 60 meses o prazo para cumprimento do art. 44, §6º da Lei 13.146, de 6/7/2015 (Estatuto da Pessoa com Deficiência) , que impôs a oferta de recursos de acessibilidade para a pessoa com deficiência em cinemas, auditórios, estádios, ginásios de esporte, locais de espetáculos e de conferências e similares. Prazo este que foi ampliado mais uma vez para 84 meses (Medida Provisória 1.025/2020) .
18.	No item 38 da petição manifestou pela falta de amparo jurídico para a pretensão do MPF, pois considera inexistir norma legal que possa dar sustentação a uma ordem judicial para cumprimento do objetivo colimado, arrematando no item 39 que:
Não basta a boa intenção, é preciso lei em sentido estrito estabelecendo competência ao Banco Central para determinar às instituições financeiras que estabeleçam critérios de acessibilidade. Mais ainda: poder e recursos para fiscalizar tal desiderato, considerado o amplo grupo de empresas envolvidas na matéria, como já apontado.
18.1.	Entende que o deferimento do pleito do MPF implicaria na inclusão de novas pessoas jurídicas no âmbito de fiscalização do BCB e CMN (item 40) . Faz analogia com outra demanda do MPF que foi rejeitada em sede de REsp 1.359.624/SP, no STJ. Nesta ação discutiu-se a competência do BCB para fiscalizar administradoras de cartão de crédito, concluindo que tais atribuições só poderiam ser inseridas por lei e que não se trataria de mera interpretação normativa (item 42) .
18.2.	Concluiu que ampliar as atribuições do BCB para encampar a regulação e fiscalização da acessibilidade para deficientes visuais implicaria afronta aos arts. 9º a 11 e 17 da Lei 4.595/1964.
Análise
19.	O Ministério Público junto ao TCU formulou a representação para que "sejam adotadas as medidas necessárias à apuração da irregular omissão de órgãos públicos e autarquias federais em relação à falta de acessibilidade às pessoas com deficiência visual nos equipamentos com tela sensível ao toque e aplicativos desenvolvidos para uso de cartões de pagamento".
20.	O BCB entende que lhe falta competência legal para regular e supervisionar tal objeto e que eventual reconhecimento de atribuições sobre o tema implicaria ampliar os agentes sujeitos à jurisdição do BCB.
21.	No Voto do Acórdão 1703/2004-TCU-Plenário, Relator Benjamin Zymler, foi discutida a competência do TCU para fiscalizar a atuação de agências reguladoras. Diante da similaridade da atuação do BCB, entende-se aplicável ao presente caso, por isso transcreve-se alguns trechos mais relevantes.
25. Com fulcro nessas breves considerações, entendo ter ficado patente que o TCU possui competência para fiscalizar as atividades finalísticas das agências reguladoras. Entretanto, cumpre analisar a forma como o Tribunal deve atuar e os limites dessa atuação.
26.  O TCU deve atuar de forma complementar à ação das entidades reguladoras no que concerne ao acompanhamento da outorga e da execução contratual dos serviços concedidos. (...) a Corte de Contas não pode substituir o órgão regulador, sob pena de atuar de forma contrária à Constituição Federal. Nesse sentido, cumpre reiterar que a fiscalização do Tribunal deve ser sempre de segunda ordem, sendo seu objeto a atuação das agências reguladoras como agentes estabilizadores e mediadores do jogo regulatório. Logo, essa fiscalização não deve versar sobre o jogo regulatório em si mesmo considerado.
 (...) 
29. Deve-se salientar que o TCU não pode assumir a condição de defensor dos interesses de quaisquer dos grupos em disputa, mas deve atuar em defesa da estabilidade das regras, do cumprimento dos contratos e da eficiência do jogo regulatório. Afinal, em conformidade com a lição de Caio Tácito, citada pelo representante do Parquet especializado, as agências reguladoras devem, simultaneamente, zelar pela fixação de tarifas módicas (o que corresponde a preservar os interesses imediatos dos usuários) e pela manutenção de uma remuneração apropriada para o capital investido (o que equivale a proteger os interesses dos concessionários) .
 (...) 
31. Finalmente, ressalto que, no exercício do controle externo das concessões de serviços públicos, o TCU se defronta com dois tipos de atos praticados pelas agências reguladoras: os vinculados e os discricionários. Quando os atos supostamente irregulares forem do primeiro tipo, ou seja, quando as entidades reguladoras tiverem violado expressa disposição legal, o Tribunal pode determinar a esses entes que adotem as providências necessárias à correção das irregularidades detectadas. Por outro lado, quando se tratar de atos discricionários, praticados de forma motivada e visando satisfazer o interesse público, esta Corte de Contas pode unicamente recomendar a adoção de providências consideradas por ela mais adequadas. Afinal, nessa última hipótese, a lei conferiu ao administrador uma margem de liberdade, a qual não pode ser eliminada pelo Tribunal de Contas da União.
32. Contudo, caso o ato discricionário sob enfoque contenha vício de ilegalidade, esta Corte de Contas será competente para avaliá-lo e para determinar a adoção das providências necessárias ao respectivo saneamento, podendo, inclusive, determinar a anulação do ato em questão.
33. Com espeque nesses argumentos, entendo que compete a este Tribunal recomendar a adoção das providências que se fizerem necessárias para tornar mais eficiente a atuação finalística e discricionária das agências reguladoras. (...) Porém, quando for detectado o descumprimento de uma norma jurídica, o TCU pode e deve determinar a adoção das medidas tendentes a ilidir essa irregularidade.
22.	Não há dúvida sobre a proteção da pessoa com deficiência na Constituição Federal, inclusive com a distribuição dos encargos entre as três esferas da organização político-administrativa do Brasil (arts. 23 e 24) . Também é de conhecimento público a edição da Lei Brasileira de Inclusão da Pessoa com Deficiência (LBI) ou Estatuto da Pessoa com Deficiência (Lei 13.146/2015) e a Lei 10.098, de 19/12/2000, que estabelece normas gerais e critérios básicos para a promoção da acessibilidade das pessoas portadoras de deficiência.
23.	A questão dos autos se resume a identificar se a competência do Banco Central do Brasil alcança ou não a regulação da acessibilidade de pessoas com deficiência visual ao manuseio de dispositivos ou equipamentos com tela sensível ao toque e aplicativos desenvolvidos para uso de cartões de pagamento.
24.	O BCB propugnou perante o Judiciário faltar-lhe competência para tal e invoca os mesmos fundamentos perante o TCU. 
25.	Cabe ao Banco Central do Brasil a regulação e fiscalização do sistema financeiro nacional. Nos termos do art. 11, inciso VII, da Lei 4.595/1964, deve exercer permanente vigilância nos mercados financeiros e de capitais sobre empresas que, direta ou indiretamente, interfiram nesses mercados e em relação às modalidades ou processos operacionais que utilizem.
26.	A Lei 12.865/2013 dispõe sobre os arranjos de pagamento e as instituições de pagamento integrantes do Sistema de Pagamentos Brasileiro (SPB) e estabelece no art. 7º que os arranjos de pagamento e as instituições de pagamento observarão os princípios nele elencados (entre os quais o acesso não discriminatório, o atendimento às necessidades dos usuários finais, o tratamento não discriminatório e a inclusão financeira) , conforme parâmetros estabelecidos pelo Banco Central do Brasil e observadas as diretrizes do Conselho Monetário Nacional.
26.1.	O Conselho Monetário Nacional (CMN) regulamentou esta lei por meio da Resolução 4.282, de 4/11/2013, na qual estabelece as diretrizes a serem observadas na regulamentação, na vigilância e na supervisão das instituições de pagamento e dos arranjos de pagamento, no âmbito das instituições financeiras e demais instituições autorizadas pelo BCB que instituam ou participem de arranjo de pagamento.
26.2.	Entre os princípios do art. 3º estão acesso não discriminatório aos serviços e às infraestruturas necessárias ao funcionamento dos arranjos de pagamento; atendimento às necessidades dos usuários finais, tratamento não discriminatório; e inclusão financeira. O art. 4º informa que os requisitos mínimos para a concessão da autorização para instituir arranjo de pagamento serão estabelecidos pelo BCB.
26.3.	Conforme avaliação do BCB, não integram o SPB os arranjos de pagamento que não ofereçam risco ao normal funcionamento das transações de pagamentos de varejo, bem como as instituições de pagamento que participem exclusivamente desses arranjos (Resolução CMN 4.282/2013, art. 6º) .
26.4.	As regras sobre a contratação de terceiros para prestação de serviço de atendimento aos usuários finais das instituições de pagamento devem assegurar a responsabilidade integral da instituição contratante pelo atendimento prestado pelo contratado (Resolução CMN 4.282/2013, art. 16) .
27.	Pelo exposto, com a edição da Lei 12.865/2013 e da Resolução CMN 4.282, de 4/11/2013, os arranjos de pagamento e as instituições de pagamento integrantes do Sistema de Pagamentos Brasileiro (SPB) ficaram submetidos ao poder regulatório do BCB. O gerenciamento de riscos pelo BCB sobre as instituições do SPB deverá ser compatível com a natureza das atividades e a complexidade dos serviços e compreender, no mínimo, o gerenciamento dos riscos operacional, de crédito e de liquidez.
28.	A falta de acessibilidade às pessoas com deficiência visual nos equipamentos com tela sensível ao toque e aplicativos desenvolvidos para uso de cartões de pagamento só escaparia ao escopo da atuação do BCB se o usuário dos serviços de pagamentos não fosse a razão de ser do SPB ou do sistema financeiro. A montagem da estrutura pública de regulação e supervisão desses sistemas tem por objetivo último a salvaguarda dos interesses econômicos das pessoas físicas e jurídicas, clientes de tais serviços, para atingir a finalidade de desenvolvimento da economia nacional.
28.1.	Nesta perspectiva, faz sentido pensar as disposições normativas como instrumentos voltados a resguardar também os interesses dos usuários dos sistemas, inclusive as pessoas com deficiência visual. Não parece razoável supor que o CMN e BCB, ao regular e supervisionar os dois sistemas, desconsideraria uma parcela dos usuários. Por que esses serviços teriam por destinatários apenas as pessoas típicas?
28.2.	O CMN e BCB são braços do Estado Brasileiro, com poder regulamentar. No exercício do mister devem concretizar as normas constitucionais e legais, fazendo com que o postulado de proteção às pessoas com deficiência ganhe contornos práticos e inclusão efetiva de todos os brasileiros em ambos os sistemas.
28.3.	O fato de o Congresso Nacional editar diversas normas de proteção às pessoas com deficiência, inclusive discutindo normas específicas como fornecimento de cartões de débito e de crédito com inscrições em braile, não significa que é necessária norma legal em sentido estrito, e sim o reconhecimento pelo Poder Legislativo de que no âmbito público e privado não está ocorrendo o adequado respeito a essas pessoas. O Congresso Nacional não estaria criando por meio de lei obrigações genéricas, mas impondo pela via legislativa obrigações específicas para determinados setores ou agentes que relutam em respeitar a dignidade da pessoa humana, os direitos humanos, o postulado constitucional de proteção à pessoa com deficiência, para assim construir uma sociedade livre, justa, solidária e promover o bem de todos, sem preconceitos e quaisquer outras formas de discriminação.
28.4.	A Lei 13.146/2015 conceitua barreira como qualquer entrave, obstáculo, atitude ou comportamento que limite ou impeça a participação social da pessoa, bem como o gozo, a fruição e o exercício de seus direitos à acessibilidade, entre elas a barreira tecnológica. Neste caso, a tecnologia está sendo usada como ferramenta de exclusão, pois as máquinas com teclado e marcações de orientação para pessoas com deficiência visual estão em processo de substituição por outras com tecnologia mais avançada, mas que marginaliza os que padecem de baixa acuidade visual.
28.4.1	Esse avanço tecnológico desconsiderou o conceito de desenho universal de que trata o art. 3º desta lei, pois na concepção não respeitou o dever de usabilidade por todas as pessoas, sem necessidade de adaptação, incluindo tecnologia assistiva. As pessoas com deficiência visual não foram contempladas; sequer foi incorporada à solução tecnologia assistiva (ou ajuda técnica) ou adaptações razoáveis para promover a funcionalidade, permitindo a essas pessoas autonomia e independência no exercício dos pagamentos por meio de máquinas.
28.4.2	A concepção e a implantação de sistemas e tecnologias da informação e de equipamentos privado de uso coletivo, devem atender aos princípios do desenho universal, tendo como referência as normas de acessibilidade. Se o desenho universal, comprovadamente não puder ser implementado, deve ser adotada adaptação razoável (art. 55, da Lei 13.146/2015) .
28.4.3	Estão sujeitos a LBI e a outras normas relativas à acessibilidade a outorga ou renovação de autorização de qualquer natureza (art. 54, da Lei 13.146/2015) .
29.	É próprio das normas a generalidade. Não se considera possível ou razoável pretender abarcar todas as situações concretas de dificuldades por que passa a pessoa com deficiência. O legislador não tem como enumerar todas as situações e todos os agentes envolvidos, fixando-lhes regras específicas para cada situação. Existe a norma Constitucional, existem leis abrangentes montando um quadro sobre pontos relevantes (Lei 10.098/2000 e Lei 13.146/2015) para orientar a sociedade sobre o tema.
30.	O BCB bem expressou a relevância e a necessidade de correção da situação das telas sensíveis ao toque. Esta atitude é coerente o consenso social firmado de que é justo e razoável integrar as pessoas com deficiência à sociedade, proporcionando-lhes autonomia e independência para conduzir a própria vida, para alcançar o respeito à dignidade humana.
31.	Se a cobrança sobre o dever de respeito à pessoa com deficiência recaísse sobre uma instituição pública, seria razoável colocar o custo da implementação da tecnologia assistiva ou adaptação razoável como condição relevante para a deliberação sobre se a Constituição deve ser cumprida ou não? O TC Processo 035.141/2020-4 é um exemplo de que quando as instituições são públicas (não atreladas a lucro) o cumprimento do dever constitucional de acessibilidade e inclusão das pessoas com deficiência é encarado como uma ação democrática, como implementador de direitos humanos e bem visto por toda a comunidade (vide item 34 e subitens) . Até poderíamos cogitar de como ou quando tornar concreto o postulado Constitucional, para ajustar à realidade econômica e administrativa da entidade, numa espécie de modulação da decisão. Mas não deixar de cumprir a Constituição.
32.	As instituições do Sistema Financeiro Nacional e do Sistema de Pagamentos Brasileiro já estão em atividade, seguindo o regulamento baixado pelo CMN e BCB, que não impôs o respeito a todos os clientes do sistema, apenas as pessoas típicas. A formalização do dever de tratamento igual a todas as pessoas, inclusive as com deficiência, poderá acarretar impacto operacional com possível elevação de custos, para manter o equilíbrio da equação econômica. O BCB chamou a atenção para esta possível assimetria no mercado. Convém destacar que a suposta simetria atual do sistema está assentada na assimetria no tratamento dos clientes com deficiência. Essa ponderação deverá ser sopesada pelo BCB na oportunidade de formular a solução para o problema.
33.	Na linha trilhada pelo Acórdão 1703/2004-TCU-Plenário (vide item 21) , a conduta do BCB teria natureza omissiva. Cumpria-lhe assegurar na regulação do setor o cumprimento do ordenamento que impõe a inclusão da pessoa com deficiência. A não regulação acarretou prejuízos ao segmento de clientes/usuários com deficiência visual. Em princípio, a conduta não se encaixa no poder discricionário do BCB. 
34.	Antes, porém, de enfrentar a situação como mera inobservância da norma, convém tecer comentários sobre a atuação do Banco Central do Brasil. É instituição de reconhecida capacidade técnica, perfeitamente competente para encontrar o momento certo e a forma adequada para implementar os ajustes necessários nos sistemas, com o mínimo de resistência e de abalos no âmbito do mercado que regula e supervisiona. Já deu exemplo desta atitude quando da emissão e produção da cédula de R$ 200,00, que foi objeto de apreciação desta Corte (TC Processo 035.141/2020-4) . Do ofício 30823/2020¿BCB/AUDIT, de 17/12/2020 (peça 27 daqueles autos) , transcrevo alguns trechos.
15. Essa situação emergencial, contudo, não impediu que a nova cédula preenchesse requisito indispensável: a acessibilidade às pessoas cegas ou com visão subnormal. Assim, para garantir a acessibilidade, a nova cédula possui dispositivo essencial para identificação do valor por pessoas com deficiência visual por meio de marca tátil, em estrita observância da legislação.
16. A marca tátil da cédula de R$200 é representada por barras com relevo pronunciado, localizada no canto inferior direito da frente da nota, visando facilitar a memorização pelos usuários, (...) Esse elemento é usado para identificação de cédulas por diversos países e adota a mesma lógica usada nas demais cédulas da Segunda Família do Real.
17. Cabe ressaltar que o projeto das marcas táteis foi submetido à análise e aprovação por associações de pessoas com deficiência visual, à época da execução do projeto gráfico e técnico da Segunda Família de cédulas pelo BCB e pela CMB em 2008. As seguintes associações participaram da análise, na oportunidade: Fundação Dorina Nowill, Instituto Benjamin Constant, União Brasileira de Cegos (UBC) e Conselho Brasileiro para o Bem-Estar dos Cegos. Para a nova cédula de R$200, que integra a Segunda Família do Real, o desenho da marca foi aprimorado, de modo a facilitar o reconhecimento tátil.
21. (...) Essa perspectiva reforça a decisão do BCB de definir, como elemento essencial de acessibilidade nas cédulas, inclusive na de R$200, a marca tátil, por estar acessível a todos e não requerer acessório adicional, bastando o uso do tato.
24. Do mesmo modo, a Autarquia julga não haver violação à legislação de proteção às pessoas com deficiência.
25. O conceito do desenho universal estabelece que os produtos devem ser concebidos para serem usados por todos, na sua máxima extensão possível, sem necessidade de adaptação ou projeto especializado para pessoas com deficiência (art. 3º, inciso II, da Lei nº 13.146, de 2015) . Ou seja, no caso em tela, uma cédula de Real deve poder ser identificada por uma pessoa com ou sem deficiência visual, independentemente de acesso a outros recursos. Nesse sentido, além do papel especial, as cédulas de valores diferentes devem apresentar elementos distintivos que permitam sua identificação pelos cegos e por pessoas com visão subnormal, o que foi observado pelo BCB com a inclusão dos elementos de acessibilidade já mencionados.
29. É certo que a lei não disciplinou as características gerais das cédulas e moedas em circulação. Preferiu incumbir o CMN dessa atribuição, a ser exercida segundo as diretrizes eventualmente fixadas pelo Presidente da República. E ao fazê-lo, a lei conferiu, evidentemente, discricionariedade às autoridades administrativas para fixar as características gerais das cédulas, complementando a norma, segundo a teleologia fixada pela própria lei e, claro, com atenção aos princípios constitucionais regentes da Administração Pública.
30. Delineado o arcabouço normativo atinente à definição das características gerais das cédulas e moedas, importa mencionar que a execução dos serviços de meio circulante a cargo do BCB leva em conta também o disposto no art. 1º da Resolução CMN nº 4.520, de 2016, que, em atenção ao parágrafo único do art. 1º da Lei nº 13.416, de 23 de fevereiro de 2017. (grifos nosso) 
34.1.	Das manifestações da BCB extrai-se (a) o reconhecimento de que não precisa de norma específica dirigida ao BCB ou CMN para que se faça cumprir os direitos humanos reconhecidos na Constituição Federal de 1988 e regulamentada por mais de uma lei; (b) a participação de entidades da sociedade civil representativa das pessoas com deficiência para cooperar com o BCB na construção do desenho universal; (c) a produção de um projeto de cédula capaz de universalizar o uso dela, sem enfrentamento de barreira por parte das pessoas com deficiência; (d) sinalização de que o BCB considera que o arcabouço de normas disponíveis é suficiente para que a Autarquia e a empresa pública Casa da Moeda do Brasil possam implementar os direitos humanos de proteção à pessoa com deficiência.
34.2.	Sensível à atitude proativa e de boa fé do BCB na solução adotada para suprir de meio circulante a economia brasileira em momento de súbita demanda, embora não fosse a solução ideal, esta Corte consignou nas consideranda do Acórdão 2730/2021-TCU-Segunda Câmara, relator Ministro Bruno Dantas, (a) possível irregularidade praticada pelo BCB, consistente no lançamento da cédula de duzentos reais sem que supostamente fossem respeitados os requisitos necessários para a garantia da plena acessibilidade às pessoas com deficiência visual; (b) em um contexto normal, sem as contingências da pandemia, seria recomendável que o BCB repetisse os procedimentos adotados quando da execução dos projetos da segunda família de cédulas do Real, que contou com a participação de entidades representativas das pessoas portadoras de deficiência visual; (c) aceitável as condições de urgência e de inviabilidade de outra solução. Por fim, encerrou o processo sem dirigir ao Banco Central do Brasil qualquer censura.
35.	Nestes autos também ficou demonstrado o empenho do BCB em coordenar os agentes envolvidos em busca de ajustes nos sistemas ou dispositivos para obtenção de uma solução compartilhada que maximizasse os efeitos em benefício das pessoas com deficiência, por meio da celebração de Termo de Ajustamento de Conduta (TAC) .
36.	Não se deve perder de vista também que a matéria é discutida perante o Poder Judiciário (ACP 5028438-32.2018.4.03.6100, peça 29) há quase três anos e que envolve muitas partes (inclusive o BCB) , num setor sensível da economia abrangido por dois sistemas (financeiro e pagamentos) . A medida liminar requerida pelo MPF fora denegada em duas instâncias. Uma decisão do TCU no atual momento concederia um resultado ainda não conquistado na esfera judicial e teria força para perturbar o ambiente econômico. Convém considerar a possibilidade de que o Judiciário venha a proferir encaminhamento diverso do propugnado nestes autos, o que traria insegurança jurídica em setor relevante da economia. A prudência recomenda, a despeito da independência entre as instâncias, reconhecer a capacidade técnica do BCB para solucionar a questão com o mínimo de turbulência e lhe franquear tempo razoável para, no exercício da competência legal, produzir solução definitiva para o assunto.
37.	Diante do exposto, a omissão observada é considerada parcial. Uma instituição da estatura da Autarquia Banco Central do Brasil detém reconhecida capacidade técnica e experiência no tema, alavancado no curso da Ação Civil Pública 5028438-32.2018.4.03.6100, entre outras de que é parte, para suprir a omissão normativa em relação à salvaguarda de todos os clientes/usuários do Sistema Financeiro Nacional e Sistema de Pagamentos Brasileiro e corrigir a assimetria entre clientes, especialmente aqueles que apresentem algum tipo de deficiência (não apenas visual) e que encontrem nos serviços, sistemas ou dispositivos ofertados alguma barreira para o pleno exercício da acessibilidade, tal qual assegurado na Constituição Federal e em leis regulamentares.
38.	De tal sorte que se considera suficiente encaminhar cópia da instrução e do Acórdão ao BCB para adoção das medidas que entender cabível e ciência à Comissão dos Direitos das Pessoas com Deficiência da Câmara dos Deputados (uma das atribuições regimental é apreciar as matérias atinentes às pessoas com deficiência) e Subcomissão Permanente da Pessoa com Deficiência (destinada à discussão colegiada de temas, problemáticas e questões nacionais afetas às pessoas com deficiência) integrante da Comissão de Assuntos Sociais do Senado Federal, uma vez se tratarem de importantes representantes das pessoas com necessidades especiais.
	INFORMAÇÕES ADICIONAIS
39.	O procurador Júlio Marcelo de Oliveira solicitou oportunidade de oficiar nos autos após a instrução da unidade técnica (peça 32) .
	CONCLUSÃO
40.	Trata-se de representação do Ministério Público junto ao TCU (MP/TCU) como desdobramento de representação do Ministério Público Federal (peças 1 e 2) . O MP/TCU ao fim pediu que sejam adotadas as medidas necessárias à apuração da irregular omissão de órgãos públicos e autarquias federais em relação à falta de acessibilidade às pessoas com deficiência visual nos equipamentos com tela sensível ao toque e aplicativos desenvolvidos para uso de cartões de pagamento.
41.	A instrução inicial propôs diligência ao Banco Central do Brasil (BCB) e à Agência Nacional de Telecomunicações (Anatel) para colher subsídios sobre o assunto.
42.	Considerou-se para as conclusões as bem lançadas análises contidas na instrução inicial (peça 6) e na representação do Ministério Público junto ao TCU (peças 1 e 2) .
43.	A Anatel apresentou resposta segundo a qual compreende que lhe falta amparo legal para adotar medidas, no âmbito das competências, de modo a solucionar a demanda das pessoas com deficiência visual representadas pelo MPF.
43.1.	Tratando-se de agência reguladora das telecomunicações, considera-se razoável a explicação dada. Está em debate a tela sensível ao toque como dispositivo criador de barreira para a inclusão da pessoa com deficiência visual no sistema de pagamentos por cartão.
44.	O BCB também entende que não existe previsão em lei, stricto senso, que lhe atribua a competência para regular a acessibilidade de pessoas com deficiência nos Sistemas Financeiro Nacional e de Pagamentos Brasileiro.
44.1.	Manifesta compreensão para a dimensão do problema e informa que, no âmbito da ACP 5028438-32.2018.4.03.6100, atuou como mediador entre o MPF e as outras partes na ação para viabilizar a celebração de Termo de Ajustamento de Conduta, de modo a maximizar a acessibilidade das pessoas com deficiência na visão, mas não adveio o entendimento, mesmo após dois anos de negociações.
44.2.	Dessa atuação do BCB e da intenção da indústria de pagamentos em oferecer melhores condições de acessibilidade, percebe-se compreensão de que a situação é precária e demanda providências resolutivas.
44.3.	Defende que a solução do problema deveria provir do Poder Legislativo por meio da edição de lei formal, conferindo ao BCB competência para regular o assunto.
44.4.	Entende-se que já existem no ordenamento jurídico instrumentos normativos suficientes para inferir o dever de respeito às pessoas com deficiência; do mesmo modo, é indisfarçável o desamparo dessas pessoas, especialmente com a sucessão de mudanças ou evoluções tecnológicas dos arranjos de pagamentos que foram implementadas em conflito com a Constituição Federal e normas regulamentadoras, afastando cada vez mais este extrato social da almejada acessibilidade. Não é necessária a edição de norma específica e dirigida ao BCB, para que a acessibilidade das pessoas com deficiência passe a ser objeto de consideração dessa autarquia.
44.5.	Isso ficou claro no TC Processo 035.141/2020-4 (vide item 34) , no qual o BCB manifestou observância das normas de proteção das pessoas com deficiência; a solução só não foi a ideal, em razão das circunstâncias concretas que exigiram medidas urgentes.
44.6.	Compete ao BCB, com base nesse arcabouço normativo existente, providenciar regulamentação que assegure igualdade de tratamento a todos os usuários/clientes dos sistemas sob supervisão dele, inclusive as pessoas com deficiência.
44.7.	A sensibilidade desse setor regulado, no entanto, reclama do TCU um posicionamento conservador e prudente. Não significa afastamento da compreensão sobre a quem cabe resolver a questão. Mas de dar um encaminhamento que não traga riscos para o sistema.
44.8.	Diante do exposto, a omissão observada é considerada parcial, pois o BCB tem atuado buscando uma solução cooperativa e compartilhada entre os sujeitos do processo. Uma instituição da estatura da Autarquia Banco Central do Brasil detém reconhecida capacidade técnica e experiência no tema, alavancado no curso da Ação Civil Pública 5028438-32.2018.4.03.6100, entre outras de que é parte, para suprir a omissão normativa em relação à salvaguarda de todos os clientes/usuários do Sistema Financeiro Nacional e Sistema de Pagamentos Brasileiro e corrigir a assimetria entre clientes, especialmente aqueles que apresentem algum tipo de deficiência (não apenas visual) e que encontrem nos serviços, sistemas ou dispositivos ofertados alguma barreira para o pleno exercício da acessibilidade, tal qual assegurado na Constituição Federal e em leis regulamentares.
44.9.	De tal sorte que se considera suficiente encaminhar cópia da instrução e do Acórdão ao BCB para adoção das medidas que entender cabível e ciência à Comissão dos Direitos das Pessoas com Deficiência da Câmara dos Deputados (uma das atribuições regimental é apreciar as matérias atinentes às pessoas com deficiência) e Subcomissão Permanente da Pessoa com Deficiência (destinada à discussão colegiada de temas, problemáticas e questões nacionais afetas às pessoas com deficiência) integrante da Comissão de Assuntos Sociais do Senado Federal, uma vez se tratarem de importantes representantes das pessoas com necessidades especiais.
	PROPOSTA DE ENCAMINHAMENTO
45.	Pelo exposto, submetem-se os autos à consideração superior, propondo:
45.1.	a) deferir a solicitação do Procurador Júlio Marcelo para oficiar nos autos, nos termos do artigo 6º, XV, da Lei Complementar 75/1993, nos artigos 81, II, e 84 da Lei 8.443/1992, e na Portaria MP/TCU nº 2, de 31/8/2020;
45.2.	b) Conhecer da presente representação, satisfeitos os requisitos de admissibilidade previstos nos arts. 235 e 237, inciso VII, do Regimento Interno deste Tribunal (RI/TCU) , e no art. 103, § 1º, da Resolução - TCU 259/2014, para, no mérito, considerá-la parcialmente procedente;
45.3.	c) Encaminhar cópia da presente instrução à Comissão dos Direitos das Pessoas com Deficiência da Câmara dos Deputados e à Subcomissão Permanente da Pessoa com Deficiência, integrante da Comissão de Assuntos Sociais do Senado Federal;
45.4.	d) dar ciência do acórdão que vier a ser proferido ao representante, ao Banco Central do Brasil, à Agência Nacional de Telecomunicações, destacando que o relatório e o voto que fundamentam a deliberação ora encaminhada podem ser acessados por meio do endereço eletrônico www.tcu.gov.br/acordaos e que, caso tenham interesse, o Tribunal pode encaminhar-lhes cópia desses documentos sem quaisquer custos para V. Sas.; e
45.5.	e) Arquivar o presente processo, com fundamento no art. 169, inciso III, do Regimento Interno do Tribunal.
3.	Tendo em vista a solicitação do procurador Júlio Marcelo de Oliveira para oficiar nos autos após a instrução da unidade técnica (peça 32) , o processo foi encaminhado ao seu Gabinete (peça 35) e, em linha com o exame e o encaminhamento proposto pela SecexFinanças, o Parquet apresentou o Parecer de peça 36, reproduzido a seguir, no que diz respeito ao mérito:
	O Ministério Público de Contas da União manifesta-se de acordo com a proposta de encaminhamento apresentada pela SecexFinanças. 
	É importante ressaltar que a presente representação evidenciou uma situação preocupante, a qual impossibilita que pessoas portadoras de deficiências visuais utilizem, para a realização de operações financeiras, tais como pagamentos, softwares desenvolvidos para tablets e smartphones ou mesmo terminais denominados POS (point of sale) , quando dotados exclusivamente de tecnologia touchscreen (telas sensíveis ao toque) . Tais dispositivos, geralmente, não possuem qualquer tipo de retorno tátil ou sonoro e, desse modo, impossibilitam sua utilização pelas pessoas com deficiências visuais.  
	Essa dificuldade imposta às pessoas com deficiências visuais, além de possuir grande repercussão social, vai de encontro a normas sobre a acessibilidade que possuem abrangência internacional (Convenção Internacional sobre os Direitos das Pessoas com Deficiência) e nacional (Estatuto da Pessoa com Deficiência) . 
	Acontece que solução desse problema, conforme bem suscitado nos pareceres precedentes, embora necessária e urgente, não é trivial, depende de estudos, de esforços que podem transcender o poder regulatório do BCB sobre o Sistema de Pagamentos Brasileiro em virtude da constante evolução do referido sistema e dos diversos atores envolvidos. 
	Com efeito, embora compita ao BCB regular o Sistema de Pagamentos Brasileiro (SPB) e determinar que seja garantida a acessibilidade dos clientes, as empresas responsáveis pela captação de pagamentos adquirem equipamentos de terceiros, fabricantes nacionais e internacionais, que são obrigados a observar normas técnicas. Tais equipamentos são submetidos à certificação da Anatel. Essa plêiade de atores dificulta a ação do BCB, que suscita não ter competência strito sensu para determinar, de modo unilateral, que seja adotada uma solução que garanta a acessibilidade das pessoas com deficiências visuais aos meios de pagamento. 
	Ademais, é fato que o sistema de pagamentos está em constante evolução, hoje sendo permitidas transações de pagamentos por meio de smartphones, que são de propriedade dos próprios usuários do sistema. Assim, qualquer regulação deveria considerar não apenas os bens utilizados pelos lojistas, prestadores de serviços, mas também os bens pertencentes aos usuários do SPB, neles incluídas as pessoas portadoras de com deficiências visuais. 	
	Não obstante essa dificuldade em solucionar essas barreiras, o BCB apresentou ao Tribunal ações que estão sendo tomadas para fomentar a acessibilidade de pessoas com deficiências visuais aos meios de pagamento. Veja-se (peça 24) :
"23. Desses esforços surgiram diversas propostas de soluções pelos representantes da indústria de pagamentos de varejo. Foi criado o grupo de trabalho Acessibilidade, que contou com a participação de credenciadoras, fabricantes de terminais e consultoria especializada, envolvendo pesquisas de campo em diversas entidades representativas. Segundo documentado pelo grupo, foram consultadas as instituições para se ter ideia real das experiências dos usuários, como a altura do teclado e o tamanho dos símbolos em alto relevo. Cerca de 700 engenheiros, da China e do Brasil, participaram do processo, dando os primeiros passos para aumentar a acessibilidade para as pessoas com deficiência visual, propiciando conveniência, inclusão e autonomia a esses cidadãos. 
24. Esse trabalho deu origem a duas inovações exclusivas para esse público-alvo: a primeira é o Pay Voice, ferramenta disponível gratuitamente para smartphones Android e IOS, que utiliza a câmera do celular para ler os dados da transação que aparecem no PoS. 
25. O aplicativo dá indicações sonoras da posição ideal do foco da câmera do smartphone, faz a leitura das informações (modalidade débito, crédito ou voucher, à vista ou parcelado e valor) , mostradas na tela e as converte em áudio para que o usuário possa saber o que está prestes a pagar, tornando toda a experiência mais confortável e segura. O aplicativo ainda armazena o histórico das últimas 50 transações também no modo off-line. 
26. A segunda solução de acessibilidade, também defendida pela Abecs, é a película autocolante com identificação tátil adaptável à tela dos terminais touchscreen - por não ter relevo, os teclados desse tipo de equipamento são um entrave à digitação por quem possui alguma deficiência visual. 
27. A película, a ser desenvolvida por cada fabricante de terminal, mimetiza a altura e o relevo das teclas, e tem marcação especial nas teclas "5", "Limpa", "Anula" e "Confirma". Dessa maneira, a pessoa com deficiência visual reconhece as teclas e digita sua senha com privacidade e segurança. Além disso, firmou-se o compromisso de que os novos terminais já serão fabricados com a solução integrada. 
28. Segundo a Abecs, com esses lançamentos, o mercado brasileiro de meios eletrônicos de pagamento passa a ser capaz de oferecer soluções de acessibilidade de forma estruturada, caminhando para o desenvolvimento de um mercado inovador, diversificado e inclusivo." (grifou-se) 
	É importante notar que o tema acessibilidade também é tratado em duas ações civis públicas (ACP) manejadas pelo MPF, ambas em curso no TRF3. A primeira (ACP 5028438-32.2018.4.03.6100) foi ajuizada pelo Ministério Público Federal em face da União, do Banco Central, da Anatel e de Instituições Privadas operadoras de pagamentos e recebimentos via terminais denominados "maquininhas", objetivando, dentre diversos pedidos, a determinação para que o BCB fiscalize a utilização de máquinas e outros equipamentos para operações com cartões de crédito e débito, com acessibilidade para clientes com deficiência visual. A segunda (ACP 5022093-79.2020.4.03.6100) objetiva que seja determinado para a União, o Banco Central e o BNDES que se abstenham de conceder operações de crédito, com recursos públicos, para empresas que não promovam a acessibilidade a pessoas com deficiência visual, bem como fiscalizem o cumprimento das normas pertinentes pelas empresas que foram beneficiadas com linhas de crédito subsidiadas pela PEAC das Maquininhas.
	É ilustrativo ressaltar que no âmbito da ACP 5028438-32.2018.4.03.6100 há registro de que os envolvidos na operacionalização dos meios de pagamento estão, desde 2018, buscando uma solução amigável para atender à demanda do MPF e promover a necessária inclusão das pessoas com deficiência visual. Veja-se o seguinte registro de decisão exarada pela Exma. Juíza Federal Silvia Figueiredo Marques, prolatada em 23 de setembro de 2020:
"Para a concessão da tutela é necessária a presença de seus requisitos: probabilidade do direito e perigo de dano ou risco ao resultado útil do processo (artigo 300 do CPC) .
Do exame dos autos, verifico que as partes estão há quase dois anos tentando uma composição amigável, a fim de solucionar a questão posta em Juízo. E sempre demonstraram interesse em fazê-lo.
Se durante todo esse tempo não foi possível uma solução elaborada pelas partes, uma decisão liminar deste Juízo, por óbvio, não vai resolver a questão, que depende de inúmeras providências das instituições que figuram no pólo passivo.
É de se ter em mente, ainda, que, com o passar desses anos, a tecnologia vem sendo alterada e as máquinas de pagamento têm sido substituídas, e hoje é possível, até mesmo, o pagamento com o uso do celular.
Dadas estas circunstâncias, é de ser indeferido o pedido de tutela de urgência." (grifou-se) 
	Ainda naqueles autos, recente audiência realizada no dia 9/8/2022 denota que as partes envolvidas ainda buscam soluções para fomentar a acessibilidade das pessoas com deficiências visuais. Veja-se o seguinte termo de audiência:
"Aos 9 de agosto de 2022, às 15 horas, por meio de audiência remota designada pela Central de Conciliação da Subseção Judiciária de São Paulo, na presença da Conciliadora nomeada pela MMª Juíza Federal Coordenadora da Central de Conciliação de São Paulo, Dra. Ana Lúcia Iucker Meirelles de Oliveira, também presente na audiência, (Resolução n. 42, de 2016, da Presidência do E. Tribunal Regional Federal da 3ª. Região) , compareceram: MINISTÉRIO PÚBLICO FEDERAL, Procuradora da República DRA ANA LETÍCIA ABSY, ASSOC BRAS DAS EMPRS DE CARTÕES DE CREDT E SERVS- ABECS,  representada pelo preposto SR. MARCELO TAKEYAMA, acompanhado do advogado DR RODOLFO DA COSTA MANSO REAL AMADEO. STONE PAGAMENTOS S.A., preposto LUCAS NASCIMENTO CARNEIRO, advogado DR LUÍS FELIPE LISBÔA.  REDECARD INSTITUIÇÃO DE PAGAMENTO S.A., representada pelos advogados DRA. KARINA ORTMANN e DR. ERNANI MEYER FILHO. Pela FD DO BRASIL SOLUCOES DE PAGAMENTO LTDA, DR. RODRIGO PERSONE PRESTES DE CAMARGO. Pela PAGSEGURO INTERNET S.A., DR. MARCO VANIN GASPARETTI e DRA. GRAZIELA COELHO SILVA. MASTERCARD BRASIL SOLUCOES DE PAGAMENTO LTDA., representado pela preposta Sra. HALANE PINHEIRO NASCIMENTO MENEGUETI, que juntará carta de preposição aos autos no prazo legal, acompanhada da advogada DRA LUCIANA BAZAN MARTINS BISETTI. Por BANCO BRADESCO CARTOES S.A. representado pela preposta Sra. RAQUEL CONSUELO LOPES, acompanhada dos advogados DR. MATHEUS ALBERTO POTONYACZ e DRA NATÁLIA LIMA NOGUEIRA. Compareceu a   advogada DRA. ANA CAROLINA CREPALDI DE ARRUDA PENTEADO representando o BANCO CITIBANK SA. Por INGENICO DO BRASIL LTDA, compareceram o preposto SR. ANDRÉ MOTTA, acompanhado da advogada DRA. ANA CAROLINA CREPALDI DE ARRUDA PENTEADO. Pela ELO SERVICOS S.A., compareceram os advogados DRA. MARINA CAETANO SARRAF GALRÃO, DR. MARCUS VINICIUS PEREIRA LUCAS e DRA. FERNANDA FIGUEIRA CAMPOS MORENO. HIPERCARD BANCO MULTIPLO S.A., representado por DR. ERNANI MEYER FILHO. VERIFONE DO BRASIL LTDA, representada pelos advogados DR. HUGO TUBONE YAMASHITA, DRA.  MARINA VOLPATO ETTURI e DRA.  ANA CAROLINE CAMPELO. GERTEC BRASIL LTDA, representada pela preposta SRA. ANA LUÍSA FRANCISCO, acompanhada da advogada DRA. EVANY CANDIDA VIEIRA DOS SANTOS. TRANSIRE COMERCIO E SERVICOS DE EQUIPAMENTOS LTDA, representada pelo preposto SR. KLAUS GOTTSFRITZ, que juntará carta de preposição aos autos no prazo legal, acompanhado do advogado DR. PAULO RODOLFO FREITAS DE MARIA e DRA. ALINE MARINS DOS SANTOS. GETNET ADQUIRENCIA E SERVICOS PARA MEIOS DE PAGAMENTO S.A, representada pela preposta Sra. FERNANDA FINKENAUER, que juntará carta de preposição aos autos no prazo legal, acompanhada dos advogados DR. DANILO VICARI CRASTELO e DRA. GRAZIELA PAIS FURLANETO MERMEJO.  GLOBAL PAYMENTS - SERVICOS DE PAGAMENTOS S.A. (atual ENTREPAY SERVIÇOS DE PAGAMENTO S.A.) , representada pelo preposto SR. MARCOS PAULO GAMA TAMURA, acompanhado da advogada DRA. DANIELLA GRIMALDI FERREIRA LOMBARDI.  CIELO S.A., representado pela preposta Sra. KARINA DUARTE NANES, acompanhada da advogada DRA GISELE DE ASSIS. Aberta a audiência, foram as partes instadas à composição do litígio pela via conciliatória. Após conversações, as partes concordaram com a suspensão do prazo por 60 dias para negociação extrajudicial ou, caso contrário, para manifestação das partes por peticionamento nos autos. Nada mais, para constar é lavrado este termo, da qual as partes tiveram ciência e manifestaram concordância. Eu, ELKA FALECK, Conciliadora digitei e atesto a veracidade dos fatos acima descritos." (grifou-se) 
	Nesse contexto, considerando que a atuação do BCB no âmbito de ações judiciais movidas pelo Ministério Público Federal com esse mesmo objeto mostrou-se assertiva no sentido de defender a adoção de práticas inclusivas, bem como que foram apresentadas ações efetivas que estão sendo adotadas com vistas a promover a inclusão das pessoas com deficiências visuais, afigura-se correta a proposta de encaminhamento apresentada pela SecexFinanças, no sentido de serem encaminhadas cópias dos exames precedentes ao BCB, à Anatel e às comissões temáticas vinculadas à inclusão de pessoas com deficiências do Poder Legislativo Federal, para adoção das medidas que entenderem cabíveis.
III
	Ante o exposto, o MP de Contas manifesta-se de acordo com a proposta de encaminhamento apresentada pela unidade instrutiva, antes transcrita. 
É o Relatório.

Lauro Luiz Studart Leao (121055/OAB-RJ), Andre de Castro Oliveira Pereira Braga (201971/OAB-RJ) e outros, representando Banco Nacional de Desenvolvimento Econômico e Social.

Procurador Júlio Marcelo de Oliveira.

REPRESENTAÇÃO. MINISTÉRIO PÚBLICO JUNTO AO TCU. POSSÍVEL IRREGULARIDADE, POR PARTE DE ÓRGÃOS PÚBLICOS E AUTARQUIAS FEDERAIS, RELATIVA À FALTA DE ACESSIBILIDADE ÀS PESSOAS COM DEFICIÊNCIA VISUAL NOS EQUIPAMENTOS COM TELA SENSÍVEL AO TOQUE E APLICATIVOS DESENVOLVIDOS PARA USO DE CARTÕES DE PAGAMENTO. CONHECIMENTO. PROCEDÊNCIA PARCIAL. CIÊNCIA AOS INTERESSADOS. ARQUIVAMENTO.

REPRESENTAÇÃO (REPR)

Secretaria de Controle Externo do Sistema Financeiro Nacional (SecexFinan).

A presente Representação foi apresentada pelo Ministério Público junto ao TCU, na pessoa do Procurador Sérgio Ricardo Costa Caribé, a respeito de possível irregularidade, por parte de órgãos públicos e autarquias federais, relativa à falta de acessibilidade às pessoas com deficiência visual nos equipamentos com tela sensível ao toque e aplicativos desenvolvidos para uso de cartões de pagamento.
2.	Uma vez satisfeitos os requisitos atinentes à espécie, ratifico o conhecimento da representação, conforme despacho de peça 35. 
3.	A unidade técnica promoveu diligências ao Banco Central do Brasil (BCB) e à Agência Nacional de Telecomunicações (Anatel) , cujas conclusões constam do seguinte trecho da instrução de peça 33: 
43.	A Anatel apresentou resposta segundo a qual compreende que lhe falta amparo legal para adotar medidas, no âmbito das competências, de modo a solucionar a demanda das pessoas com deficiência visual representadas pelo MPF.
43.1.	Tratando-se de agência reguladora das telecomunicações, considera-se razoável a explicação dada. Está em debate a tela sensível ao toque como dispositivo criador de barreira para a inclusão da pessoa com deficiência visual no sistema de pagamentos por cartão.
44.	O BCB também entende que não existe previsão em lei, stricto senso, que lhe atribua a competência para regular a acessibilidade de pessoas com deficiência nos Sistemas Financeiro Nacional e de Pagamentos Brasileiro.
44.1.	Manifesta compreensão para a dimensão do problema e informa que, no âmbito da ACP 5028438-32.2018.4.03.6100, atuou como mediador entre o MPF e as outras partes na ação para viabilizar a celebração de Termo de Ajustamento de Conduta, de modo a maximizar a acessibilidade das pessoas com deficiência na visão, mas não adveio o entendimento, mesmo após dois anos de negociações.
44.2.	Dessa atuação do BCB e da intenção da indústria de pagamentos em oferecer melhores condições de acessibilidade, percebe-se compreensão de que a situação é precária e demanda providências resolutivas.
44.3.	Defende que a solução do problema deveria provir do Poder Legislativo por meio da edição de lei formal, conferindo ao BCB competência para regular o assunto.
44.4.	Entende-se que já existem no ordenamento jurídico instrumentos normativos suficientes para inferir o dever de respeito às pessoas com deficiência; do mesmo modo, é indisfarçável o desamparo dessas pessoas, especialmente com a sucessão de mudanças ou evoluções tecnológicas dos arranjos de pagamentos que foram implementadas em conflito com a Constituição Federal e normas regulamentadoras, afastando cada vez mais este extrato social da almejada acessibilidade. Não é necessária a edição de norma específica e dirigida ao BCB, para que a acessibilidade das pessoas com deficiência passe a ser objeto de consideração dessa autarquia.
44.5.	Isso ficou claro no TC Processo 035.141/2020-4 (vide item 34) , no qual o BCB manifestou observância das normas de proteção das pessoas com deficiência; a solução só não foi a ideal, em razão das circunstâncias concretas que exigiram medidas urgentes.
44.6.	Compete ao BCB, com base nesse arcabouço normativo existente, providenciar regulamentação que assegure igualdade de tratamento a todos os usuários/clientes dos sistemas sob supervisão dele, inclusive as pessoas com deficiência.
44.7.	A sensibilidade desse setor regulado, no entanto, reclama do TCU um posicionamento conservador e prudente. Não significa afastamento da compreensão sobre a quem cabe resolver a questão. Mas de dar um encaminhamento que não traga riscos para o sistema.
44.8.	Diante do exposto, a omissão observada é considerada parcial, pois o BCB tem atuado buscando uma solução cooperativa e compartilhada entre os sujeitos do processo. Uma instituição da estatura da Autarquia Banco Central do Brasil detém reconhecida capacidade técnica e experiência no tema, alavancado no curso da Ação Civil Pública 5028438-32.2018.4.03.6100, entre outras de que é parte, para suprir a omissão normativa em relação à salvaguarda de todos os clientes/usuários do Sistema Financeiro Nacional e Sistema de Pagamentos Brasileiro e corrigir a assimetria entre clientes, especialmente aqueles que apresentem algum tipo de deficiência (não apenas visual) e que encontrem nos serviços, sistemas ou dispositivos ofertados alguma barreira para o pleno exercício da acessibilidade, tal qual assegurado na Constituição Federal e em leis regulamentares.
44.9.	De tal sorte que se considera suficiente encaminhar cópia da instrução e do Acórdão ao BCB para adoção das medidas que entender cabível e ciência à Comissão dos Direitos das Pessoas com Deficiência da Câmara dos Deputados (uma das atribuições regimental é apreciar as matérias atinentes às pessoas com deficiência) e Subcomissão Permanente da Pessoa com Deficiência (destinada à discussão colegiada de temas, problemáticas e questões nacionais afetas às pessoas com deficiência) integrante da Comissão de Assuntos Sociais do Senado Federal, uma vez se tratarem de importantes representantes das pessoas com necessidades especiais."
4.	Tendo em vista a solicitação do procurador Júlio Marcelo de Oliveira para oficiar nos autos após a instrução da unidade técnica, o processo foi encaminhado ao seu Gabinete e, em linha com o exame e o encaminhamento proposto pela SecexFinanças, o Parquet reconheceu que, embora preocupantes as questões apresentadas pelo Procurador Sérgio Caribé, a solução não é trivial, uma vez que "depende de estudos, de esforços que podem transcender o poder regulatório do BCB sobre o Sistema de Pagamentos Brasileiro em virtude da constante evolução do referido sistema e dos diversos atores envolvidos". 
5.	Extraindo das respostas às diligências realizadas os fundamentos para acompanhar a proposta de encaminhamento da SecexFinanças, assim se manifestou, no mérito, o Procurador Júlio Marcelo:
	Com efeito, embora compita ao BCB regular o Sistema de Pagamentos Brasileiro (SPB) e determinar que seja garantida a acessibilidade dos clientes, as empresas responsáveis pela captação de pagamentos adquirem equipamentos de terceiros, fabricantes nacionais e internacionais, que são obrigados a observar normas técnicas. Tais equipamentos são submetidos à certificação da Anatel. Essa plêiade de atores dificulta a ação do BCB, que suscita não ter competência strito sensu para determinar, de modo unilateral, que seja adotada uma solução que garanta a acessibilidade das pessoas com deficiências visuais aos meios de pagamento. 
	Ademais, é fato que o sistema de pagamentos está em constante evolução, hoje sendo permitidas transações de pagamentos por meio de smartphones, que são de propriedade dos próprios usuários do sistema. Assim, qualquer regulação deveria considerar não apenas os bens utilizados pelos lojistas, prestadores de serviços, mas também os bens pertencentes aos usuários do SPB, neles incluídas as pessoas portadoras de com deficiências visuais. 	
	Não obstante essa dificuldade em solucionar essas barreiras, o BCB apresentou ao Tribunal ações que estão sendo tomadas para fomentar a acessibilidade de pessoas com deficiências visuais aos meios de pagamento. Veja-se (peça 24) :
"23. Desses esforços surgiram diversas propostas de soluções pelos representantes da indústria de pagamentos de varejo. Foi criado o grupo de trabalho Acessibilidade, que contou com a participação de credenciadoras, fabricantes de terminais e consultoria especializada, envolvendo pesquisas de campo em diversas entidades representativas. Segundo documentado pelo grupo, foram consultadas as instituições para se ter ideia real das experiências dos usuários, como a altura do teclado e o tamanho dos símbolos em alto relevo. Cerca de 700 engenheiros, da China e do Brasil, participaram do processo, dando os primeiros passos para aumentar a acessibilidade para as pessoas com deficiência visual, propiciando conveniência, inclusão e autonomia a esses cidadãos. 
24. Esse trabalho deu origem a duas inovações exclusivas para esse público-alvo: a primeira é o Pay Voice, ferramenta disponível gratuitamente para smartphones Android e IOS, que utiliza a câmera do celular para ler os dados da transação que aparecem no PoS. 
25. O aplicativo dá indicações sonoras da posição ideal do foco da câmera do smartphone, faz a leitura das informações (modalidade débito, crédito ou voucher, à vista ou parcelado e valor) , mostradas na tela e as converte em áudio para que o usuário possa saber o que está prestes a pagar, tornando toda a experiência mais confortável e segura. O aplicativo ainda armazena o histórico das últimas 50 transações também no modo off-line. 
26. A segunda solução de acessibilidade, também defendida pela Abecs, é a película autocolante com identificação tátil adaptável à tela dos terminais touchscreen - por não ter relevo, os teclados desse tipo de equipamento são um entrave à digitação por quem possui alguma deficiência visual. 
27. A película, a ser desenvolvida por cada fabricante de terminal, mimetiza a altura e o relevo das teclas, e tem marcação especial nas teclas "5", "Limpa", "Anula" e "Confirma". Dessa maneira, a pessoa com deficiência visual reconhece as teclas e digita sua senha com privacidade e segurança. Além disso, firmou-se o compromisso de que os novos terminais já serão fabricados com a solução integrada. 
28. Segundo a Abecs, com esses lançamentos, o mercado brasileiro de meios eletrônicos de pagamento passa a ser capaz de oferecer soluções de acessibilidade de forma estruturada, caminhando para o desenvolvimento de um mercado inovador, diversificado e inclusivo." (grifou-se) 
	É importante notar que o tema acessibilidade também é tratado em duas ações civis públicas (ACP) manejadas pelo MPF, ambas em curso no TRF3. A primeira (ACP 5028438-32.2018.4.03.6100) foi ajuizada pelo Ministério Público Federal em face da União, do Banco Central, da Anatel e de Instituições Privadas operadoras de pagamentos e recebimentos via terminais denominados "maquininhas", objetivando, dentre diversos pedidos, a determinação para que o BCB fiscalize a utilização de máquinas e outros equipamentos para operações com cartões de crédito e débito, com acessibilidade para clientes com deficiência visual. A segunda (ACP 5022093-79.2020.4.03.6100) objetiva que seja determinado para a União, o Banco Central e o BNDES que se abstenham de conceder operações de crédito, com recursos públicos, para empresas que não promovam a acessibilidade a pessoas com deficiência visual, bem como fiscalizem o cumprimento das normas pertinentes pelas empresas que foram beneficiadas com linhas de crédito subsidiadas pela PEAC das Maquininhas.
	É ilustrativo ressaltar que no âmbito da ACP 5028438-32.2018.4.03.6100 há registro de que os envolvidos na operacionalização dos meios de pagamento estão, desde 2018, buscando uma solução amigável para atender à demanda do MPF e promover a necessária inclusão das pessoas com deficiência visual. Veja-se o seguinte registro de decisão exarada pela Exma. Juíza Federal Silvia Figueiredo Marques, prolatada em 23 de setembro de 2020:
"Para a concessão da tutela é necessária a presença de seus requisitos: probabilidade do direito e perigo de dano ou risco ao resultado útil do processo (artigo 300 do CPC) .
Do exame dos autos, verifico que as partes estão há quase dois anos tentando uma composição amigável, a fim de solucionar a questão posta em Juízo. E sempre demonstraram interesse em fazê-lo.
Se durante todo esse tempo não foi possível uma solução elaborada pelas partes, uma decisão liminar deste Juízo, por óbvio, não vai resolver a questão, que depende de inúmeras providências das instituições que figuram no pólo passivo.
É de se ter em mente, ainda, que, com o passar desses anos, a tecnologia vem sendo alterada e as máquinas de pagamento têm sido substituídas, e hoje é possível, até mesmo, o pagamento com o uso do celular.
Dadas estas circunstâncias, é de ser indeferido o pedido de tutela de urgência." (grifou-se) 
	Ainda naqueles autos, recente audiência realizada no dia 9/8/2022 denota que as partes envolvidas ainda buscam soluções para fomentar a acessibilidade das pessoas com deficiências visuais. Veja-se o seguinte termo de audiência:
"Aos 9 de agosto de 2022, às 15 horas, por meio de audiência remota designada pela Central de Conciliação da Subseção Judiciária de São Paulo, na presença da Conciliadora nomeada pela MMª Juíza Federal Coordenadora da Central de Conciliação de São Paulo, Dra. Ana Lúcia Iucker Meirelles de Oliveira, também presente na audiência, (Resolução n. 42, de 2016, da Presidência do E. Tribunal Regional Federal da 3ª. Região) , compareceram: MINISTÉRIO PÚBLICO FEDERAL, Procuradora da República DRA ANA LETÍCIA ABSY, ASSOC BRAS DAS EMPRS DE CARTÕES DE CREDT E SERVS- ABECS,  representada pelo preposto SR. MARCELO TAKEYAMA, acompanhado do advogado DR RODOLFO DA COSTA MANSO REAL AMADEO. STONE PAGAMENTOS S.A., preposto LUCAS NASCIMENTO CARNEIRO, advogado DR LUÍS FELIPE LISBÔA.  REDECARD INSTITUIÇÃO DE PAGAMENTO S.A., representada pelos advogados DRA. KARINA ORTMANN e DR. ERNANI MEYER FILHO. Pela FD DO BRASIL SOLUCOES DE PAGAMENTO LTDA, DR. RODRIGO PERSONE PRESTES DE CAMARGO. Pela PAGSEGURO INTERNET S.A., DR. MARCO VANIN GASPARETTI e DRA. GRAZIELA COELHO SILVA. MASTERCARD BRASIL SOLUCOES DE PAGAMENTO LTDA., representado pela preposta Sra. HALANE PINHEIRO NASCIMENTO MENEGUETI, que juntará carta de preposição aos autos no prazo legal, acompanhada da advogada DRA LUCIANA BAZAN MARTINS BISETTI. Por BANCO BRADESCO CARTOES S.A. representado pela preposta Sra. RAQUEL CONSUELO LOPES, acompanhada dos advogados DR. MATHEUS ALBERTO POTONYACZ e DRA NATÁLIA LIMA NOGUEIRA. Compareceu a   advogada DRA. ANA CAROLINA CREPALDI DE ARRUDA PENTEADO representando o BANCO CITIBANK SA. Por INGENICO DO BRASIL LTDA, compareceram o preposto SR. ANDRÉ MOTTA, acompanhado da advogada DRA. ANA CAROLINA CREPALDI DE ARRUDA PENTEADO. Pela ELO SERVICOS S.A., compareceram os advogados DRA. MARINA CAETANO SARRAF GALRÃO, DR. MARCUS VINICIUS PEREIRA LUCAS e DRA. FERNANDA FIGUEIRA CAMPOS MORENO. HIPERCARD BANCO MULTIPLO S.A., representado por DR. ERNANI MEYER FILHO. VERIFONE DO BRASIL LTDA, representada pelos advogados DR. HUGO TUBONE YAMASHITA, DRA.  MARINA VOLPATO ETTURI e DRA.  ANA CAROLINE CAMPELO. GERTEC BRASIL LTDA, representada pela preposta SRA. ANA LUÍSA FRANCISCO, acompanhada da advogada DRA. EVANY CANDIDA VIEIRA DOS SANTOS. TRANSIRE COMERCIO E SERVICOS DE EQUIPAMENTOS LTDA, representada pelo preposto SR. KLAUS GOTTSFRITZ, que juntará carta de preposição aos autos no prazo legal, acompanhado do advogado DR. PAULO RODOLFO FREITAS DE MARIA e DRA. ALINE MARINS DOS SANTOS. GETNET ADQUIRENCIA E SERVICOS PARA MEIOS DE PAGAMENTO S.A, representada pela preposta Sra. FERNANDA FINKENAUER, que juntará carta de preposição aos autos no prazo legal, acompanhada dos advogados DR. DANILO VICARI CRASTELO e DRA. GRAZIELA PAIS FURLANETO MERMEJO.  GLOBAL PAYMENTS - SERVICOS DE PAGAMENTOS S.A. (atual ENTREPAY SERVIÇOS DE PAGAMENTO S.A.) , representada pelo preposto SR. MARCOS PAULO GAMA TAMURA, acompanhado da advogada DRA. DANIELLA GRIMALDI FERREIRA LOMBARDI.  CIELO S.A., representado pela preposta Sra. KARINA DUARTE NANES, acompanhada da advogada DRA GISELE DE ASSIS. Aberta a audiência, foram as partes instadas à composição do litígio pela via conciliatória. Após conversações, as partes concordaram com a suspensão do prazo por 60 dias para negociação extrajudicial ou, caso contrário, para manifestação das partes por peticionamento nos autos. Nada mais, para constar é lavrado este termo, da qual as partes tiveram ciência e manifestaram concordância. Eu, ELKA FALECK, Conciliadora digitei e atesto a veracidade dos fatos acima descritos." (grifou-se) 
	Nesse contexto, considerando que a atuação do BCB no âmbito de ações judiciais movidas pelo Ministério Público Federal com esse mesmo objeto mostrou-se assertiva no sentido de defender a adoção de práticas inclusivas, bem como que foram apresentadas ações efetivas que estão sendo adotadas com vistas a promover a inclusão das pessoas com deficiências visuais, afigura-se correta a proposta de encaminhamento apresentada pela SecexFinanças, no sentido de serem encaminhadas cópias dos exames precedentes ao BCB, à Anatel e às comissões temáticas vinculadas à inclusão de pessoas com deficiências do Poder Legislativo Federal, para adoção das medidas que entenderem cabíveis.
6.	Desde logo, manifesto a minha concordância com a análise realizada pela SecexFinanças, que contou com apropriados destaques do Procurador Júlio Marcelo, de modo que incluo seus fundamentos às minhas próprias razões de decidir, sem prejuízo das breves considerações que farei adiante.
7.	Inicialmente é importante destacar que a representação formulada pelo Procurador Sérgio Caribé trouxe à luz uma questão que não pode ser menosprezada pelo Poder Público, por mais difícil, custosa e complexa que sejam as soluções, para que se evite a exclusão de grupos específicos de brasileiros do exercício de direitos comuns a todos os cidadãos.
8.	No presente caso, não é admissível que o Poder Público deixe de pensar em soluções que minimizem as dificuldades naturais enfrentadas pelos deficientes visuais. E foi exatamente o que me chamou à atenção no primeiro momento em que busquei compreender a situação relatada pelo Ministério Público, apontando para uma restrição de acesso das pessoas portadoras de deficiências visuais a certas soluções hoje utilizadas para a realização de operações financeiras, tais como pagamentos, softwares desenvolvidos para tablets e smartphones ou mesmo terminais denominados POS (point of sale) , quando dotados exclusivamente de tecnologia touchscreen (telas sensíveis ao toque) . O fato é que restou comprovado que tais dispositivos, em grande medida, carecem de soluções que possibilitem algum tipo de retorno tátil ou sonoro, o que viabilizaria a utilização por pessoas com deficiências visuais. 
9.	E, como bem lembrou o Procurador Júlio Marcelo, "essa dificuldade imposta às pessoas com deficiências visuais, além de possuir grande repercussão social, vai de encontro a normas sobre a acessibilidade que possuem abrangência internacional (Convenção Internacional sobre os Direitos das Pessoas com Deficiência) e nacional (Estatuto da Pessoa com Deficiência) ".
10.	Disso decorre que, apesar das dificuldades ou complexidades inerentes à essa questão, uma solução deve ser encontrada. E, neste momento, pareceu-me que esforços estão sendo envidados para que os obstáculos apontados nestes autos sejam superados no futuro. Destaco, a seguir, informações extraídas da resposta do Banco Central do Brasil (BCB) , que indicou duas iniciativas tendentes a solucionar a questão ora apresentada:
a) criação do grupo de trabalho Acessibilidade, que contou com a participação de credenciadoras, fabricantes de terminais e consultoria especializada, envolvendo pesquisas de campo em diversas entidades representativas, tendo sido realizadas consultas a instituições para se ter ideia real das experiências dos usuários, como a altura do teclado e o tamanho dos símbolos em alto relevo;
b) notícias sobre duas inovações exclusivas para esse público-alvo, quais sejam: o Pay Voice, ferramenta disponível gratuitamente para smartphones Android e IOS, que utiliza a câmera do celular para ler os dados da transação que aparecem no PoS, e a película autocolante com identificação tátil adaptável à tela dos terminais touchscreen.
11.	Além disso, vieram aos autos a informação de que o tema acessibilidade também está em exame em duas ações civis públicas manejadas pelo MPF, ambas em curso no TRF3, sendo que a primeira foi ajuizada pelo Ministério Público Federal em face da União, do Banco Central, da Anatel e de Instituições Privadas operadoras de pagamentos e recebimentos via terminais denominados "maquininhas", objetivando, dentre diversos pedidos, a determinação para que o BCB fiscalize a utilização de máquinas e outros equipamentos para operações com cartões de crédito e débito, com acessibilidade para clientes com deficiência visual. A segunda, objetiva que seja determinado para a União, o Banco Central e o BNDES que se abstenham de conceder operações de crédito, com recursos públicos, para empresas que não promovam a acessibilidade a pessoas com deficiência visual, bem como fiscalizem o cumprimento das normas pertinentes pelas empresas que foram beneficiadas com linhas de crédito subsidiadas pela PEAC das Maquininhas.
12.	E, como bem destacou o Procurador Júlio Marcelo, "a atuação do BCB no âmbito de ações judiciais movidas pelo Ministério Público Federal com esse mesmo objeto mostrou-se assertiva no sentido de defender a adoção de práticas inclusivas, bem como que foram apresentadas ações efetivas que estão sendo adotadas com vistas a promover a inclusão das pessoas com deficiências visuais...".
13.	Com esses destaques, alinho-me ao exame e propostas de encaminhamento apresentados nos exames precedentes, no sentido de encaminhar ao BCB, à Anatel e às comissões temáticas vinculadas à inclusão de pessoas com deficiências do Poder Legislativo Federal, cópia da decisão proferida neste processo acompanhada das instruções e pareceres precedentes, para adoção das medidas que entenderem cabíveis.
Isso posto, VOTO por que esta Corte adote o Acórdão que ora submeto à apreciação deste colegiado.
TCU, Sala das Sessões, em 7 de dezembro de 2022.
AROLDO CEDRAZ 
Relator